【裁判字號】    97,交易,145
【裁判日期】    980506
【裁判案由】    過失傷害
【裁判全文】
臺灣臺南地方法院刑事判決             97年度交易字第145號
公  訴  人  臺灣臺南地方法院檢察署檢察官
被      告  丁○○
輔  佐  人  丙○○
上列被告因過失傷害案件，經檢察官提起公訴（97年度調偵字第
491號），本院判決如下：
    主    文
丁○○因過失傷害人，處拘役伍拾伍日，如易科罰金，以新臺幣
壹仟元折算壹日。
    事    實
一、丁○○於民國97年1月17日晚間10時10分許，駕駛車牌號碼
    5T-9885號自用小客車，沿臺南市○區○○路2段15巷由西向
    東方向行駛，途經該路與尊南街交岔路口時，本應注意汽車
    行至無號誌之交岔路口，應減速慢行，作隨時停車之準備；
    又汽車行駛時，駕駛人應注意車前狀況，並隨時採取必要之
    安全措施，而當時為夜間有照明，天氣晴，車況正常，柏油
    路面無障礙或其他缺陷，並無不能注意之情事，竟疏未注意
    車前狀況並減速慢行，即貿然向前行駛，適有戊○○騎乘車
    牌號碼226-CAB號重型機車，後載乘客己○○，沿尊南街由
    北往南方向行駛至該處而發生碰撞，致戊○○受有雙膝、雙
    足多處擦傷及後頸挫傷等傷害；己○○受有右側脛骨腓骨骨
    折之傷害。丁○○於肇事後，在未有偵查犯罪職務之機關或
    公務員發覺其為犯罪人前，即向到場處理本件車禍事故，尚
    不知肇事者為何人之臺南市警察局第六分局交通事故處理小
    組警員，主動表示其即為肇事車輛之駕駛者，並進而接受裁
    判。
二、案經戊○○及己○○訴請臺灣臺南地方法院檢察署檢察官偵
    查起訴。
    理    由
壹、程序部分：
一、按法院或檢察官得囑託醫院、學校或其他相當之機關、團體
    為鑑定，或審查他人之鑑定，並準用第203條至第206條之1
    之規定；其須以言詞報告或說明時，得命實施鑑定或審查之
    人為之。第163條第1項、第166條至第167條之7、第202條之
    規定，於前項由實施鑑定或審查之人為言詞報告或說明之情
    形準用之，刑事訴訟法第208條定有明文。又按法院或檢察
    官囑託其他機關、團體為鑑定時，如須以言詞報告或說明時
    ，始得命實施鑑定或審查之人為之，並非一定須命以言詞報
    告或說明，且機關、團體之鑑定，如未命實施鑑定或審查之
    人為言詞報告或說明時，並無準用刑事訴訟法第202條鑑定
    人應具結之規定，該法第208條第1項定有明文；囑託機關鑑
    定，並無必須命實施鑑定之人為具結之明文，此觀刑事訴訟
    法第208條第1項，已將該法第202條（鑑定人之具結義務）
    之規定排除，未在準用之列即明。此與同法第208條第2項明
    定，於實施鑑定之人為言詞報告或說明時，準用該法第202
    條規定，顯屬有別。因之，囑託機關鑑定雖未命實施鑑定之
    人具結，其鑑定不得指為無證據能力（最高法院96年度台上
    字第486號、97年度台上字第3861號判決意旨參照）。是本
    件台灣省台南區車輛行車事故鑑定委員會受檢察官囑託鑑定
    所檢送之鑑定意見書及台灣省車輛行車事故覆議鑑定委員會
    受本院囑託覆議之民國97年12月16日覆議字第0976204706號
    函覆研議結論，雖未經鑑定人員具結，仍具有證據能力；又
    按鑑定委員會舉行鑑定會議時，應書面通知當事人列席；覆
    議會議以書面審查為原則，必要時得通知第6條第1項所訂列
    席人員列席說明，並給予充分陳述之機會；鑑定覆議意見如
    維持原鑑定意見，則鑑定覆議意見書得以同意原鑑定意見表
    示之。車輛行車事故鑑定及覆議作業辦法第6條第1項前段、
    第13條第4項及第15條第3項分別定有明文，本件台灣省車輛
    行車事故覆議鑑定委員會即使未通知被告列席，以及該委員
    會97年12月16日覆議字第0976204706號函覆研議結論未載明
    理由，僅記載「照臺南區車鑑會之鑑定意見」等內容，經核
    並未違反車輛行車事故鑑定及覆議作業辦法之規定，是台灣
    省車輛行車事故覆議鑑定委員會受本院囑託覆議之97年12月
    16日覆議字第0976204706號函覆研議結論，並無因違反車輛
    行車事故鑑定及覆議作業辦法而無證據能力之情形，合先敘
    明。
二、次按被告以外之人（包括證人、鑑定人、告訴人、被害人及
    共同被告等）於審判外之陳述雖不符刑事訴訟法第159條之1
    至之4等四條之規定，而經當事人於審判程序同意作為證據
    ，法院審酌該言詞陳述或書面陳述作成時之情況，認為適當
    者，亦得為證據；當事人、代理人或辯護人於法院調查證據
    時，知有刑事訴訟法第159條第1項不得為證據之情形，而未
    於言詞辯論終結前聲明異議者，視為有前項之同意，同法第
    159條之5定有明文。立法意旨在於傳聞證據未經當事人之反
    對詰問予以核實，原則上先予排除。惟若當事人已放棄反對
    詰問權，於審判程序中表明同意該等傳聞證據可作為證據；
    或於言詞辯論終結前未聲明異議，基於尊重當事人對傳聞證
    據之處分權，及證據資料愈豐富，愈有助於真實發見之理念
    ，且強化言詞辯論主義，使訴訟程序得以順暢進行，上開傳
    聞證據亦均具有證據能力。本件除證人戊○○、己○○於警
    詢、偵訊之陳述，被告於準備程序中否認其證據能力，自不
    得作為證據外；而台灣省台南區車輛行車事故鑑定委員會受
    檢察官囑託鑑定所檢送之鑑定意見書及台灣省車輛行車事故
    覆議鑑定委員會受本院囑託覆議之97年12月16日覆議字第09
    76204706號函覆研議結論，有證據能力得作為證據，業經說
    明如上；至於其餘本院認定事實所引用之下列卷證資料（包
    含供述證據、文書證據等證據），並無證據證明係公務員違
    背法定程序所取得，且被告、輔佐人、檢察官於本院審判期
    日中對於提示之卷證，就證據能力均未表示爭執，迄至言詞
    辯論終結前亦未再聲明異議，又卷內之文書證據，經核亦無
    刑事訴訟法第159條之4之顯有不可信之情況與不得作為證據
    之情形，本院審酌上開證據資料製作時之情況，尚無違法不
    當及證明力明顯過低之瑕疵，亦認為以之作為證據應屬適當
    ，是依刑事訴訟法第159條至第159條之5規定，所引用之卷
    證所有證據（包含供述證據、文書證據等證據），均有證據
    能力。
貳、實體部分：
一、訊據被告對有於前揭時地駕駛自小客車與告訴人戊○○所騎
    乘之機車發生碰撞，以及告訴人戊○○、己○○並因此受有
    前開所述之傷害之事實並不爭執，惟否認有何過失，辯稱：
    當時伊開車載著表姐甲○○在巷子裏找路，車速很慢，伊經
    過每個路口時都有減速慢行，包括肇事路口，但警察沒有證
    據就隨便說伊沒有減速是不對的，本件車禍是告訴人自己車
    子騎太快，突然從左邊衝出來撞到伊的，不是伊去撞告訴人
    ，伊沒有過失，基於信賴原則，被告已遵守交通規則，在告
    訴人違規超速搶道之下，根本無法避免此次車禍云云。經查
    ：
  (一)被告於警詢時陳稱：「（問：因何事前來製作談話筆錄？事
    故發生時間、地點？肇事前行進方向、肇事經過情形？）我
    在97年1月17日22時10分左右，我從我家出發到新建路找朋
    友拿完東西後要回家，在金華路二段15巷與尊南街口發生肇
    事。我駕駛5T-9885號自小客車右載表姐甲○○，沿金華路
    二段15巷作西向東行駛至肇事地點時，沿尊南街作北向南騎
    來一部機車（指226-CAB號）發生肇事。」、「（問：肇事
    當時行車速率多少？有無戴（繫）安全帽（帶）？有無使用
    行動電話）我的車速約10-20km/hr。我們有繫安全帶。我沒
    有使用行動電話。」、「（問：第一次撞擊之部位？你有無
    報案？）我車左前保險桿撞損、前擋風玻璃破裂。我有報案
    。」、「（問：發現危險時距離對方多遠？）我看見對方車
    輛在我左方約10公尺處，我有先停一下再行駛，我車頭已過
    半，對方車輛要先行搶過路口，所以很快的騎來，後就撞上
    了。」等語（見臺灣臺南地方法院檢察署97年度交查字第31
    7號卷第7頁），於偵訊時供稱：「（問：時速多少？）10至
    20，我剛起步。」、「（問：發生車禍地點是否為交岔路口
    ？有無號誌？）沒有號誌。」、「（問：為何會發生車禍？
    （經過））我從金華路二段行經路口，對方速度很快，突然
    從我左前方來，並且撞我的左前方保險桿。」等語（見臺灣
    臺南地方法院檢察署97年度交查字第52 6號卷第4頁）；而
    證人戊○○於本院結證稱：「（檢察官問：97年1月17日晚
    上10點10分左右，有無騎乘車號226-CAB號機車在尊南街與
    臺南市○區○○路2段15巷交叉路口發生車禍？）是的。」
    、「（檢察官問：你當時是沿個那條路騎乘？）我當時騎在
    尊南街上。」、「（檢察官問：尊南街往哪個方向？往新興
    路方向。」、「（檢察官問：你當時有載人？）有，我載己○○。」、「（檢察官問：車禍如何發生？）我們從尊南街
    騎乘，往新興路，當時有下毛毛雨，但天候還可以騎機車，
    騎到金華路巷口時，我看到他的車子，就已經撞到，因為他
    的車速很快。一般來講，晚上有車燈，我應該可以看到，但
    是我看到他時，已經來不及反應了。」、「（檢察官問：你
    機車哪個部位被撞及？）我機車的右邊靠近後座乘客部分被
    撞，即右後方，主要車損也在那裡。」、「（檢察官問：對
    方自小客車那個部位撞到你機車？前方保險桿，接近他駕駛
    座，即左前方保險桿。」、「（被告問：當時你是要直行或
    左轉？）當時我要直行，即尊南街往新興路方向，並沒有要
    做任何轉彎動作。」、「（被告問：如果我撞到你的話，你
    是否應向前飛？）因為你撞及力道非常強大，所以我不可能
    跟車子同一方向。」、「（被告問：那天騎車是否靠右騎乘
    ？）是的。」、「（法官問：當時被告車子行進方向？）他
    與我垂直，以我機車行進方向來說的話，他是從我右邊開過
    來。」等語（見本院卷第70-7 5頁）。
  (二)本院審酌被告與告訴人戊○○對於上開發生事故經過之陳述
    ，其二人對於兩車行進方向、撞擊部位以及車損情形大致相
    符，堪認被告當時駕駛車牌號碼5T-9885號自用小客車，沿
    臺南市○區○○路2段15巷由西向東方向行駛，途經該路與
    尊南街交岔路口時，與沿尊南街由北往南方向行駛至該處由
    告訴人戊○○所騎乘車牌號碼226-CAB號重型機車發生碰撞
    。
  (三)至被告辯稱當時伊開車載著表姐甲○○在巷子裏找路，車速
    很慢，伊經過每個路口時都有減速慢行，本件車禍是告訴人
    戊○○自己車子騎太快，突然從左邊衝出來撞到伊的，不是
    伊去撞告訴人等語，經查：
    1.證人即當時乘坐於車牌號碼5T-9885號自用小客車客座之
      乘客甲○○證稱：「（被告問：可否請你敘述事發經過？
      ）當天巷子裡面有很多巷子口，我們當時在找路，所以經
      過路口時，被告都有放慢速度要找路出去，到了路口時，
      就突然有人飛出來在我前面擋風玻璃上，我就趕快報案，
      下車查看。」等語（見本院卷第86頁），然證人甲○○亦
      證稱：「（檢察官問：你當時有沒有看前方？）我在車上
      有專心看前方，因為我們在找路，但沒有看到碰撞當時狀
      況。」、「（法官問：碰撞發生前，有無看到戊○○所騎
      乘之機車？）沒有。」等語（見本院卷第87、89頁）。
    2.依據證人甲○○上開證言，雖然證人甲○○證稱被告經過
      路口時都有放慢速度，然因其並未於碰撞發生前看到告訴
      人戊○○所騎乘之機車，亦沒有看到碰撞當時狀況，自難
      以其證言認定被告於肇事前有注意車前狀況，並已減速慢
      行至隨時可煞停之狀態。
    3.又查，依道路交通事故現場圖觀之（見臺灣臺南地方法院
      檢察署97年度交查字第317號卷第9頁），被告所駕駛之自
      小客車肇事後位置已距離告訴人戊○○所騎之機車刮地痕
      起點數公尺遠，可見被告所駕駛之自小客車於撞擊當時並
      非完全停止之狀態，因此本件事故乃係告訴人戊○○所騎
      之機車與被告所駕駛之自小客車發生碰撞，並非告訴人戊○○所騎之機車撞上完全停止之狀態之自小客車應可認定
      ，且被告所駕駛之自小客車如有於無號誌之交岔路口減速
      慢行至隨時可煞停之狀態，本件車禍事故應不致發生，是
      被告上開辯詞，尚難採憑。
  (四)按汽車行駛至交岔路口，其行進、轉彎，應依下列規定：二
    、行至無號誌或號誌故障而無交通指揮人員指揮之交岔路口
    ，左方車應暫停讓右方車先行；汽車行至無號誌之交岔路口
    ，應減速慢行，作隨時停車之準備；又汽車行駛時，駕駛人
    應注意車前狀況，並隨時採取必要之安全措施，道路交通安
    全規則第102條第1項第2款、第93條第1項第2款及第94條第3
    項分別定有明文。本件被告駕車行經無號誌之肇事路口，依
    上開規定，應減速慢行，作隨時停車之準備，而當時為夜間
    有照明，天氣晴，車況正常，柏油路面無障礙或其他缺陷，
    並無不能注意之情事，此有道路交通事故調查報告表(一)在卷
    可憑（見臺灣臺南地方法院檢察署97年度交查字第317號卷
    第4頁），並無不能注意之情事，被告竟疏於注意，而與告
    訴人戊○○所騎乘之車號226-CAB號重機車發生碰撞，致告
    訴人戊○○及己○○受傷，被告就本件事故之發生，自有行
    至無號誌之交岔路口時，未注意車前狀況，以及未減速慢行
    ，作隨時停車之準備之過失，惟告訴人戊○○騎乘重機車行
    經交岔路口，亦有疏未注意左方車應暫停讓右方車先行之疏
    失，亦為本件事故之肇事原因。至被告辯稱本件車禍是告訴
    人戊○○自己車子騎太快造成等語，惟查，本件車禍事故乃
    係因告訴人戊○○為左方車應暫停讓右方車先行，卻未讓被
    告所駕之右方車先行，而被告亦未注意車前狀況，以及未減
    速慢行，作隨時停車之準備等原因造成，並非告訴人車速過
    快煞車不及所致，因此，告訴人戊○○當時是否超速均僅係
    其有無違反交通法規之問題，尚非本件車禍發生之原因，是
    被告辯稱本件車禍是告訴人戊○○自己車子騎太快造成等語
    ，應無可採。
  (五)又按汽車駕駛人對於防止危險發生之相關交通法令之規定，
    業已遵守，並盡相當之注意義務，以防止危險發生，始可信
    賴他人亦能遵守交通規則並盡同等注意義務。若因此而發生
    交通事故，方得以信賴原則為由免除過失責任，最高法院84
    年台上字第5360號判例著有明文。是以被告如欲主張藉由「
    信賴原則」理論據以免責，即應以己方業已遵守相關交通法
    令之規定為前提，始得產生正當合理之信賴基礎。然查被告
    之駕駛行為既有上開疏未注意車前狀況，未減速慢行至隨時
    可停車程度之交通違規情事，其過失責任已甚灼然，自無再
    以信賴告訴人戊○○遵守交通法規為由，據以排除己方過失
    駕駛行為之刑事責任歸屬。是被告辯稱依交通信賴原則，其
    可免除過失責任，難認有據，無足憑採。至告訴人戊○○騎
    乘重機車行經交岔路口，亦有疏未注意左方車應暫停讓右方
    車先行之疏失，惟按過失傷害罪規範之目的，在處罰行為人
    因個人之過失而致他人受有傷害之行為，祇以行為人之有過
    失為致傷害之一原因為已足，有司法院院字第631號解釋意
    旨可供參照。因此，即使告訴人戊○○對於本件交通事故之
    發生，亦有前揭過失，仍不能解免被告應負之過失責任。
  (六)本件交通事故之肇事因素，經臺灣臺南地方法院檢察署檢察
    官囑託臺灣省臺南區車輛行車事故鑑定委員會及本院囑託臺
    灣省車輛行車事故覆議鑑定委員會鑑定結果，亦與本院上開
    認定結果相同，有臺灣省臺南區車輛行車事故鑑定委員會97
    年5月22日南鑑字第0975901540號函附臺南區970366號鑑定
    意見書（見臺灣臺南地方法院檢察署97年度交查字第754號
    卷第5-6頁）及臺灣省車輛行車事故覆議鑑定委員會97年12
    月16日覆議字第0976204706號函在卷可憑（見本院卷第47頁
    ），足佐被告就本件交通事故之發生，確有過失甚明。
  (七)又告訴人二人分別受有如事實欄所載之傷害，亦有成功大學
    醫學院附設醫院97年1月21日及97年1月24日診斷證明書2紙
    在卷可考（見97年度他字第455號卷第3、4頁），而被告過
    失駕駛行為與告訴人二人所受前開所述之傷害結果間，亦有
    相當因果關係。是本件事證明確，被告犯行洵堪認定，應依
    法論科。
  (八)至於被告請求勘驗現場及將本件送成功大學交通管理學系鑑
    定等節，然本院已依被告聲請傳訊證人即告訴人戊○○、己○○、證人即現場處理之員警陳志超以及證人即當時乘坐於
    車牌號碼5T-9885號自用小客車客座之乘客甲○○到場作證
    外，並有現場圖及現場相片在卷可參，對現場狀況未有不明
    之處，勘驗現場已無必要；另外，本件非屬專業物理原理之
    範疇致本院無法判斷，而本院已詳述二造間之過失情形，被
    告聲請送成功大學交通管理學系鑑定自無必要，均附此敘明
    。
二、核被告所為，係犯刑法第284條第1項前段之過失傷害罪。被
    告一過失行為致告訴人戊○○、己○○二人受傷，係一行為
    觸犯數罪名，為同種想像競合犯，應依刑法第55條規定，從
    一過失傷害罪處斷。又被告於肇事後，在未有偵查犯罪職務
    之機關或公務員發覺其為犯罪人前，即向至現場處理本件道
    路交通事故，尚不知肇事者為何人之臺南市警察局第六分局
    交通事故處理小組警員供承其肇事犯罪，自首並接受裁判等
    情，有警詢筆錄及道路交通事故現場圖在卷可稽（見臺灣臺
    南地方法院檢察署97年度交查字第317號卷第7、9頁），爰
    依刑法第62條前段之規定減輕其刑。爰審酌被告之品性、生
    活狀況、智識程度（大學肄業）、及本件被告之過失情節、
    告訴人戊○○亦有駕駛重機車，行經交岔路口，疏未注意左
    方車應暫停讓右方車先行之疏失，以及告訴人戊○○因本件
    車禍所受之傷害尚輕，而告訴人己○○因本件車禍所受之傷
    害非輕，被告迄未與告訴人戊○○、己○○達成和解賠償損
    害，暨犯罪後否認犯行之態度等一切情狀，量處如主文所示
    之刑，並諭知易科罰金之折算標準。
據上論斷，應依刑事訴訟法第299條第1項前段、刑法第284條第1
項前段、第55條、第62條前段、第41條第1項前段，刑法施行法
第1條之1，判決如主文。
本案經檢察官乙○○到庭執行職務。
中    華    民    國    98    年    5     月    6     日
                    刑事第六庭  法  官  張家瑛
以上正本證明與原本無異。
如不服本判決應於收受本判後10日內向本院提出上訴書狀，並應
敘述具體理由。其未敘述上訴理由者，應於上訴期間屆滿後20日
內向本院補提理由書狀（均須按他造當事人之人數附繕本）「切
勿逕送上級法院」。
                                書記官  李淑惠
中    華    民    國    98    年    5     月    7     日
附錄本案論罪科刑法條全文：
刑法第284條第1項：
因過失傷害人者，處6月以下有期徒刑、拘役或5百元以下罰金；
致重傷者，處1年以下有期徒刑、拘役或5百元以下罰金。


司法院資訊處製作；財團法人民間司法改革基金會備份。
